【裁判字號】    95,簡上,2
【裁判日期】    951113
【裁判案由】    返還土地
【裁判全文】
臺灣宜蘭地方法院民事判決               95年度簡上字第2號
上  訴  人  己○○
            丙○○
            戊○○
            丁○○
被上訴人    宜蘭縣冬山鄉公所
法定代理人  乙○○
訴訟代理人  甲○○
上列當事人間返還土地事件，上訴人就本院羅東簡易庭於民國94
年10月31日94年度羅簡字第51號民事判決提起上訴，本院合議庭
本院於94年10月30日言詞辯論終結，判決如下：
    主  文
上訴駁回。
第二審訴訟費用由上訴人負擔。
    事實及理由
壹、上訴人起訴主張略以：
一、坐落宜蘭縣冬山鄉○○段（下稱梅山段）1235、1239、1244
    地號土地為上訴人所有，然被上訴人卻將系爭土地如附圖所
    示Ａ—Ｂ—Ｃ—Ｄ—Ｅ連接線圍成部分鋪上柏油路面，並將
    之劃定為既成道路，而所謂既成道路者，係指(一)為不特定之
    公眾通行所必要(二)於公眾通行之初，土地所有權人並無阻止
    之情事(三)需經歷之年代久遠未曾中斷始得認為該土地屬於既
    成道路而成立公用地役權之關係，然一般私有土地是否有供
    公眾通行，已為既成之道路，必須有確切之證據，而本件系
    爭道路僅供訴外人李阿爐一家通行之用，並非供公眾通行之
    道路，故被上訴人無權占有，上訴人自無容忍之義務。被上
    訴人雖抗辯既成道路之認定及指定建築線其主管機關為宜蘭
    縣政府，然系爭土地既成道路之認定及指定建築線確係由被
    上訴人以民國86年8月25日86鄉建字第12384號函所為，上訴
    人自得依民法第767條之規定請求。
二、上訴人聲明：(一)先位聲明：被上訴人應剷除系爭土地如附圖
    所示Ａ—Ｂ—Ｃ—Ｄ—Ｅ連接線圍成部分由被上訴人鋪設柏
    油之路面；(二)備位聲明：確認系爭土地部分之路面並非既成
    道路及被上訴人就系爭土地於86年8月25日86鄉建字第12384
    號既成道路證明應予塗銷等語。
貳、被上訴人則以：系爭土地上並未鋪設柏油道路，且因上訴人
    之母廖阿蔥於民國86年2月辦理共有物分割時，與共有人李
    阿爐訂有共有物分割協議書，並約定各提撥5公尺土地作道
    路使用，被上訴人於會勘時，土地所有權人就通行之事實並
    無爭執，僅就會勘時所存在之通行事實予以紀錄，會勘紀錄
    主旨所載「既成道路」之用語係依申請人的申請書所載申請
    意旨，並非被上訴人有為既成道路之認定等語置辯。
、本件原審對於上訴人前揭請求，認上訴人之請求為無理由，
    而判決上訴人先後位之聲明均敗訴，上訴人就其備位聲明關
    於請求被上訴人就系爭土地於86年8月25日86鄉建字第12384
    號既成道路證明應予塗銷敗訴部分不服，提起本件上訴聲明
    請求：(一)原判決不利於上訴人部分廢棄；(二)請求被上訴人就
    系爭土地於86年8月25日86鄉建字第12384號既成道路證明應
    予塗銷。被上訴人則聲明請求駁回上訴。
肆、兩造不爭執事項：
一、坐落梅山段1239、1240、1241地號於重測分割前為冬山鄉○
    ○段八寶小段（下稱八寶小段）640地號土地，為訴外人李
    阿爐、廖阿蔥所共有。嗣於86年1月7日訴外人李阿爐、廖阿
    蔥就八寶小段640地號協議平均分割，分割後由訴外人李阿
    爐取得分割後八寶小段640地號土地，訴外人廖阿蔥取得分
    割後八寶小段640-1地號土地。
二、上開八寶小段640-1地號土地嗣重測後為梅山段1239地號土
    地，八寶小段640地號土地再重測分割後為梅山段1240、
    1241 地號土地。
三、梅山段1239地號土地現所有權人為訴外人廖阿蔥之繼承人即
    上訴人丙○○、己○○、丁○○。另鄰地梅山段1235地號土
    地之所有權人為上訴人戊○○，梅山段1244地號土地所有權
    人為上訴人己○○及訴外人廖正萬。
四、本院之判斷：本件兩造爭執之處，經行爭點整理後確認為：
    (一)上訴人得否於民事訴訟程序中確認梅山段1235、1239、
    1244 地號部分土地是否為既成道路？如可以，則該部分道
    路是否為既成道路？(二)上訴人得否於民事訴訟程序中請求就
    冬山鄉公所86年8月25日86鄉建字第12384號既成道路證明予
    以塗銷？如可請求，則上訴人請求塗銷是否有理由？
一、就上訴人得否於民事訴訟程序中確認梅山段1235、1239、
    1244地號部分土地是否為既成道路？如可以，則該部分道路
    是否為既成道路？按所有人對於無權占有或侵奪其所有物者
    ，得請求返還之，對於妨害其所有權者，得請求除去之，有
    妨害其所有權之虞者，得請求防止之，民法第767條定有明
    文。查行政訴訟法於87年10月28日修正公布，並自89年7月1
    日施行，關於公法上之爭議，得依行政訴訟法處理，而該法
    第3條規定所稱行政訴訟，指撤銷訴訟、確認訴訟及給付訴
    訟，而民事訴訟乃國家司法機關以解決當事人間之私法爭執
    為目的所實行之程序，故民事上之確認之訴，若係就為訴訟
    標的之私法上權利或法律關係之成立或存在與否不明確而有
    爭執，認為有請求確認判決之必要，亦所謂有即受確認判決
    之法律上利益時，即得提起，並以其利害關係相對立而有爭
    執該私法上權利或法律關係之人為被告；倘所爭執者為公法
    上之權利或法律關係，或於私法上之權利或法律關係並無利
    害關係相對立之爭執，則為法所不許，即應採行政訴訟程序
    處理。而關於私有土地若實際已供公眾通行數十年，成為道
    路，其土地所有權縱未為移轉登記，仍為私人所保留，其所
    有權之行使，仍應受限制，應認為已有公用地役關係之存在
    ，土地所有人固不得違反供公眾通行之目的而為使用，惟公
    用地役關係之對象，係不特定之公眾，且亦不以有供役地與
    需役地之存在為必要；易言之，既成巷道之通行僅屬公用地
    役關係之反射利益，本屬公法上之一種事實，其本質乃係一
    公法關係，與私法上地役權之性質不同，最高法院著有86年
    度台上字第1174、86年度台上字第2622號判決可資參照。故
    土地所有人於土地有公用地役關係有爭執時，不得於民事訴
    訟請求確認該公用地役關係之存否，關於此等爭議應循行政
    爭訟等公法程序謀求救濟。本件上訴人主張確認系爭土地上
    如附圖所示Ａ—Ｂ—Ｃ—Ｄ—Ｅ連接線圍成部分面積之路面
    並非既成道路，涉及公用地役關係是否存在之問題，而實屬
    公法上之爭議，自應循行政爭訟等公法程序謀求救濟，不得
    以民事訴訟之方式而為請求，故上訴人主張確認附圖所示Ａ
    —Ｂ—Ｃ—Ｄ—Ｅ連接線圍成部分非既成道路，即無理由。
二、上訴人得否於民事訴訟程序中請求就冬山鄉公所86年8月25
    日86鄉建字第12384號既成道路證明予以塗銷？如可請求，
    則上訴人請求塗銷是否有理由？按行政程序法第92條規定：
    「行政處分，係指行政機關就公法上具體事件所為之決定或
    其他公權力措施而對外直接發生法律效果之單方行政行為。
    」、「前項決定或措施之相對人雖非特定，而依一般性特徵
    可得確定其範圍者，為一般處分，適用本法有關行政處分之
    規定。有關公物之設定、變更、廢止或其一般使用者，亦同
    。」關於被上訴人於86年8月15日就系爭土地履勘後，以86
    年8月25日86鄉建字第12384號函對申請人李阿爐檢送原八寶
    小段640、640-1地號土地會勘紀錄，依會勘紀錄主旨記載：
    「員山段八寶小段640、640-1地號既成道路證明。」、會勘
    結論為：「經實地勘查結果『建』640及『建』640-1地號等
    2 筆部份土地，長約50公尺，寬約3公尺自民國59年即供『
    建』640地號住戶通行。」，有冬山鄉公所95年5月15日冬鄉
    建字第0950007481號函檢送之會勘紀錄可參。而依上開會勘
    紀錄之結論，僅係證明八寶小段640、640-1地號等2筆土地
    之一部分，有供640地號土地住戶通行，但關於該通路之性
    質是否符合既成道路之要件，則未載明。上訴人主張上開86
    年8月25日86鄉建字第12384號函文，致上訴人所主張附圖所
    示Ａ—Ｂ—Ｃ—Ｄ—Ｅ連接線圍成部分因被上訴人認定為既
    成道路後，因具有公用地役關係造成所有權人權益受損，應
    屬被上訴人所為之行政處分，惟被上訴人則以該項會勘紀錄
    僅係被上訴人實地履勘後，就土地現狀所為之記載，並將此
    會議紀錄檢送申請人李阿爐，係屬觀念之通知，而非對外發
    生法律效果之行政處分，是兩造對於86年8月25日86鄉建字
    第12384號函檢送之土地會勘紀錄，其法律上之效果為何互
    有爭執。但依前述，此項爭執係就上訴人所有之土地是否因
    該函文而具有既成道路之公用地役法律關係，故其爭議之事
    項，係公法上之爭議，仍應循行政爭訟程序處理，而非本院
    所得審究，故上訴人主張於民事訴訟程序中請求塗銷該項既
    成道路證明，為無理由。
三、綜上所述，上訴人依據民法第767條之法律關係請求被上訴
    人就86年8月25日86鄉建字第12384號既成道路證明應予塗銷
    ，為無理由，原審予以駁回，並無不當，上訴論旨指摘原判
    決不當，求為廢棄改判，為無理由，應予駁回。
四、結論：本件上訴為無理由，依民事訴訟法第436條之1第3項
    、第449條第1項、第78條，判決如主文。
中    華    民    國    95    年    11    月    13    日
                        臺灣宜蘭地方法院民事庭
                            審判長法  官  楊  麗  秋
                                  法  官  張  軒  豪
                                  法  官  辜  漢  忠
正本與原本無異
本判決不得上訴
中    華    民    國    95    年    11    月    15    日
                                  書記官  陳憲文


司法院資訊處製作；財團法人民間司法改革基金會備份。
